【裁判字號】    91,訴,1364
【裁判日期】    921201
【裁判案由】    所有權移轉登記
【裁判全文】
臺灣士林地方法院民事判決  九十一年度訴字第一三六四號
    原      告  伍和機械工程股份有限公司
    法定代理人  乙○○
    訴訟代理人  朱子慶律師
                蕭維德律師
    被      告  全國瑩物流股份有限公司
    法定代理人  甲○○
    訴訟代理人  陳德貴律師
右當事人間請求侵權行為損害賠償事件，本院於民國九十二年十一月十七日言詞辯論
終結，判決如左：
    主      文
原告之訴及其假執行之聲請均駁回。
訴訟費用由被告負擔。
    事      實
甲、原告方面：
一、聲明：
  (一)被告應給付原告新臺幣（下同）二百零九萬元，及自起訴狀送達被告之翌日起至
    清償日止，按年息百分之五計算之利息。
  (二)原告願供擔保，請准宣告假執行。
二、陳述：
  (一)原告先於民國八十九年十一月十六日與訴外人曾水泉訂立土地房屋買賣契約書（
    下稱「系爭房地買賣契約」），約定以四百三十萬元之價格向曾水泉購買坐落臺
    北縣永和市○○段三八一、三八二地號土地應有部分四分之一及其上臺北縣永和
    市○○段一０六三建號建物即門牌號碼為臺北縣永和市○○路五十巷八弄二號之
    房屋（下合稱「系爭房地」），取得系爭房地之所有權。嗣於九十一年十月二十
    二日再與訴外人陳志豪訂立不動產買賣契約（下稱「系爭不動產買賣契約」），
    約定以五百三十萬元之價格將系爭房地出賣予陳志豪，陳志豪並交付定金面額三
    十萬元之支票一紙與原告。
  (二)詎被告竟向臺灣板橋地方法院聲請命原告對於系爭房屋不得為讓與、設定抵押、
    出租及其他一切處分行為，並經該法院於九十一年十月二十四日為相同內容之假
    處分裁定。原告因該假處分裁定而無法於陳志豪催告之期限內履行契約，經陳志
    豪解除契約，致原告因該契約可獲得之一百萬元利益無法取得，並因違約而須給
    付陳志豪六十萬元之違約金，且原告亦因該假處分裁定而自九十一年十月三十一
    日起至九十二年十月三十日止均無法將該房地出租或為類似之使用收益，致受有
    該期間內相當於租金利益之損害計四十九萬元，爰依民法第一百八十四條第一項
    前段、第二百十六條、土地法第九十七條之規定，訴請被告給付原告二百零九萬
    元，及自訴狀送達被告之翌日起至清償日止按年息百分之五計算之利息。
  (三)對被告抗辯之陳述：
    1.反訴之訴訟標的係侵權行為損害賠償請求權，與本訴之訴訟標的，先位主張係
      依利益第三人契約、本訴被告與陳福蔭於九十年二月七日所定協議書（下稱「
      系爭協議書」）第二項第五款之約定，後位主張係依債權讓與後之所有權移轉
      登記請求權，二者發生原因之主要部分相同，均係因系爭房地所有權而衍生之
      請求權，即二者間係相牽連，依民事訴訟法第二百六十條第一項規定，得提起
      反訴。
    2.又反訴原告因反訴被告於本訴中所請求反訴原告移轉登記之房地所有權受侵害
      而提起反訴，使本訴與反訴之言詞辯論及其他調查證據等程序得互相利用而節
      省勞力、時間、費用，並可防止裁判矛盾而達紛爭解決之一次性，並無同法第
      二百六十條第三項意圖延滯訴訟提起反訴而得駁回反訴之情形。
三、證據：提出系爭不動產買賣契約書影本、系爭房地所有權狀影本、臺灣板橋地方
    法院假處分裁定影本、囑託查封登記函影本、假處分執行筆錄影本、執行命令影
    本、假處分執行聲請狀影本、民事執行處通知影本、臺中向上郵局００二一七０
    —一第０一八三七號函影本、亞太商業銀行支票號碼ＡＢ0000000號支票
    影本、臺灣臺北地方法院民事裁定影本各一份。
乙、被告方面：
一、聲明：
  (一)原告之訴及假執行之聲請均駁回。
  (二)如受不利判決，願供擔保請准宣告免為假執行。
二、陳述：
  (一)反訴之訴訟標的係侵權行為損害賠償請求權，與本訴之訴訟標的，先位主張係依
    利益第三人契約、本訴被告與訴外人陳福蔭於九十年二月七日所定協議書第二項
    第五款之約定，後位主張係依債權讓與後之所有權移轉登記請求權，二者間並不
    相牽連。又反訴原告以系爭房地所有權人為爭執點，則此爭執點係存在反訴原告
    與陳福蔭間，與反訴被告無關，不得以此即謂反訴之訴訟摽的與本訴之訴訟標的
    及其防禦方法相牽連，即反訴原告依民事訴訟法第二百六十條第一項規定，不得
    提起該反訴。又本訴之訴訟程序已近終結，反訴原告始提出反訴，係意圖延滯訴
    訟而提起反訴，依同法第二百六十條第三項規定，應駁回反訴。
  (二)陳福蔭與原告於九十年二月七日所定系爭協議書，其性質係借名登記契約，且陳
    福蔭已依該協議書第二條第二項、第五項規定履行返還訴外人曾建裕一百萬元及
    按月繳息之條件，陳福蔭應係系爭房地之實質所有權人。原告明知其與陳福蔭間
    之上述協議書性質為借名登記契約及系爭房地非屬自己所有，猶與陳志豪訂立不
    動產買賣契約，係可歸責於己之事由致契約無法履行。
  (三)又被告係依與陳福蔭間之債權讓與契約及原告與陳福蔭於上述協議書，向臺灣板
    橋地方法院聲請假處分，經同院以九十一年度裁全字第八二七三號民事裁定准許
    假處分在案，被告並無故意或過失可言。
  (四)另原告與陳志豪間之買賣契約，係臨訟串證，被告否認其真正。綜上，原告以民
    法第一百八十四條第一項前段之侵權行為損害賠償請求權為訴訟標的，訴請被告
    賠償其損害，係無理由。
三、證據：提出系爭協議書影本、債權讓與契約書影本、臺北敦南郵局存證信函第六
    三一號影本各一份、匯款單影本四紙、華南銀行匯款回條影本十九紙，並聲請訊
    問證人楊佳璋、葉秀卿、曾建裕。
    理      由
壹、程序方面：
    按原告於判決確定前，得撤回訴之全部或一部，但被告已為本案之言詞辯論者，
    應得其同意；訴之撤回應以書狀為之；又訴經撤回，視同未起訴，但反訴不因本
    訴撤回而失其效力，民事訴訟法第二百六十二條第一項、第二項前段、第二百六
    十三條第一項分別定有明文。本件全國塋物流股份有限公司（下稱「全國瑩公司
    」）先於九十一年十一月十二日向本院起訴，請求伍和機械工程股份有限公司（
    下稱「伍和公司」）移轉登記系爭房地所有權，而伍和公司嗣於九十二年一月二
    十日向本院提起反訴，請求全國瑩公司賠償其因假處分所受之損害，全國瑩公司
    雖爭執伍和公司反訴之訴訟標的與本訴之訴訟標的及其防禦方法不相牽連，惟於
    本院就此部分裁判前，全國瑩公司即於九十二年九月十九日具狀向本院撤回其起
    訴，且伍和公司亦於同年九月二十二日具狀同意全國瑩公司撤回起訴，此有全國
    瑩公司民事撤回狀及伍和公司民事陳報狀各一份在卷可稽，揆諸前揭規定，全國
    瑩公司之起訴已生撤回之效力，且伍和公司對全國瑩公司所提之反訴，不因全國
    瑩公司撤回起訴而失其效力，並已成為一獨立之訴，本院即不得再以該反訴之訴
    訟標的與本訴之訴訟標的及其防禦方法不相牽連為由，裁定駁回其反訴。是本件
    係以原告即原反訴原告伍和公司，訴請被告即原反訴被告全國瑩公司賠償其因假
    處分所受之損害，所為之判決，均合先敘明。
貳、實體方面：
一、本件原告起訴主張：系爭房地為原告於八十九年十一月十六日以四百三十萬元向
    訴外人曾水泉所買受，原告並於九十一年十月二十二日以五百三十萬元將系爭房
    地出賣予訴外人陳志豪，惟於原告將系爭房地所有權移轉予陳志豪之前，竟遭被
    告向臺灣板橋地方法院聲請假處分裁定，禁止原告對於系爭房屋為讓與、設定抵
    押、出租及其他一切處分行為，致原告無法於陳志豪所催告之期限內履行契約，
    並遭陳志豪解除該買賣契約，使原告原可獲得之一百萬元利益無法取得，並因違
    約而須給付陳志豪六十萬元之違約金，且自九十一年十月三十一日起至九十二年
    十月三十日止因無法使用系爭房地，而受有相當於租金利益之損害計四十九萬元
    ，爰依民法第一百八十四條第一項前段之規定，訴請被告賠償二百零九萬元及自
    起訴狀送達被告翌日起至清償日止按週年利率百分之五計算之利息等語。被告則
    以：訴外人陳福蔭與原告於九十年二月七日所定系爭協議書，屬於借名登記契約
    ，且陳福蔭已依系爭協議書第二條第二項、第五項之約定，履行返還曾建裕一百
    萬元及按月繳息之條件，陳福蔭應係系爭房地之實質所有權人，且原告與陳志豪
    間之買賣契約，係臨訟串證，而非真正，況原告明知系爭協議書性質為借名登記
    契約及系爭房地非其所有，猶與陳志豪訂立系爭不動產買賣契約，係可歸責於己
    之事由致契約無法履行；又被告係依與陳福蔭間之債權讓與契約及系爭協議書，
    向臺灣板橋地方法院聲請假處分，並無故意或過失可言等語，資為抗辯。
二、原告主張原登記其名下之系爭房屋遭被告向臺灣板橋地方法院聲請假處分裁定及
    執行，禁止原告對於系爭房屋為讓與、設定抵押、出租及其他一切處分行為之事
    實，業據其提出臺灣板橋地方法院假處分裁定影本、囑託查封登記函影本、假處
    分執行筆錄影本、執行命令影本、假處分執行聲請狀影本各一份為證，並為被告
    所不爭執，堪認為真正。
三、原告主張系爭房地係其自行出資向曾水泉買受並取得所有權，而非陳福蔭借名登
    記在其名下之事實，為被告所否認，並以前揭情詞置辯。經查：
  (一)訴外人陳福蔭曾於八十九年十一月三日，在楊佳璋律師之見證下，與訴外人曾水
    泉簽訂協議書（下稱「另紙協議書」），約定陳福蔭以二萬五千元之報酬，委請
    曾水泉以總價四百三十萬五千元出名向臺灣板橋地方法院民事執行處投標買受原
    屬陳福蔭配偶黃淑芬所有之系爭房地，保證金八十二萬元，除由陳福蔭交付三十
    二萬元外，餘由楊佳璋律師代陳福蔭墊付五十萬元，扣除保證金後之價金差額則
    由曾水泉代陳福蔭墊付，陳福蔭應自曾水泉取得系爭房地所有權後五個月內，洽
    請第三人辦理所有權移轉登記，曾水泉則應配合辦理所有權移轉之手續，且陳福
    蔭同意於變更系爭房地所有權人名義及返還曾水泉之代墊款前，其為負責人之環
    橋企業股份有限公司、茂永股份有限公司置於楊佳璋律師處之應收租金支票於兌
    現後，扣除應支付之薪資及律師酬金外，不得動用，以確保曾水泉之權益等情，
    有另紙協議書影本在卷可稽，並經證人陳福蔭及楊佳璋律師分別於九十一年十一
    月二十五日及九十二年四月十日本院言詞辯論時到場結證明確，應堪認定。顯見
    系爭房地係陳福蔭自行出資或向楊佳璋律師及曾水泉借款後，委由曾水泉向法院
    投標買受，並約定登記於曾水泉名下，陳福蔭有請求曾水泉將系爭房地所有權移
    轉登記予第三人之權，且系爭房地實際上仍由陳福蔭管理、使用，亦即陳福蔭僅
    係借用曾水泉之名義為系爭房地之登記，而系爭房地之管理、使用、處分權仍屬
    於陳福蔭所有，是另紙協議書之性質，應屬借名登記契約。
  (二)原告嗣於九十年二月七日，在楊佳璋律師之見證下，與陳福蔭、曾水泉所簽訂之
    系爭協議書內容觀之，系爭協議書係就陳福蔭與曾水泉所簽訂之另紙協議書中關
    於陳福蔭應於五個月內洽請第三人辦理系爭房地所有權移轉手續，陳福蔭洽請原
    告為「所有權名義人」，所有權並已由曾水泉移轉至原告等細節所為之約定，其
    內容包括原告以其名義向銀行貸款三百萬元，除其中五十萬元返還楊佳璋律師外
    ，其餘二百五十萬元返還曾水泉前向訴外人曾建裕所借貸之三百五十萬元（尚欠
    一百萬元），陳福蔭應於每月十六日將前開貸款利息匯入原告繳息專用帳號，如
    陳福蔭遲未繳息，致原告為維債信而不得不代繳時，即視為原告對陳福蔭擁有金
    錢債權，若累計超過六期（六個月）時，系爭房地所有權即視為終止「信託關係
    」，而使原告為「真正所有權人」，陳福蔭並應遷讓房屋，及使現占有使用人遷
    讓，陳福蔭如要求原告再將系爭房地所有權移轉至第三人時，原告不得拒絕並配
    合辦理移轉手續，惟應返還尚積欠曾建裕之一百萬元，及負擔將來原告因而增加
    之財產交易所得稅等情，有系爭協議書影本在卷足憑，並經證人陳福蔭及楊佳璋
    律師於前開期日到場證述屬實，復為原告所不爭執，應堪認定。
  (三)另證人楊佳璋律師於九十二年四月十日本院準備程序時到場結證稱：「（法官提
    示系爭協議書，問這此分協議書是否由你擔任見證？）是，協議書共有二份，包
    括原證一（即系爭協議書）及原證七（即另紙協議書），之前先有原證七之協議
    書，然後才有原證一的協議書。簽定原證一協議書的目的是因為陳福蔭雖然生意
    失敗導致他太太名下保平路的房屋被拍賣，但他認為這是他的發跡地，希望湊錢
    將它買下，所以那時候才商請被告公司股東曾水泉出面應買，關於投標所需的資
    金包括我借給陳福蔭的五十萬元，都訂明在協議書第二條。拍定之後陳福蔭為了
    要履行協議書第四條第一項的約定及返還向被告公司（即本件原告）股東曾建裕
    所借的代墊款，所以須向銀行貸款，但曾水泉不願擔任貸款名義人，所以後來由
    我、曾水泉、曾建裕、乙○○（即本件原告公司法定代理人）共同商定將房地移
    轉給被告公司（即本件原告），並由被告公司（即本件原告）辦理銀行貸款之後
    償還曾建裕二百五十萬及我五十萬的代墊款，之後還欠曾建裕一百萬，這就是原
    證一協議書」等語。
  (四)承上所述，足徵系爭協議書係原告、陳福蔭、曾水泉在另紙協議書所生法律關係
    之基礎上所為之約定，原告即係陳福蔭依另紙協議書之約定，所洽請自曾水泉處
    受移轉系爭房地所有權登記之名義人，且原告另向銀行貸款三百萬元借予陳福蔭
    ，用以清償陳福蔭因出資買受系爭房地所欠楊佳璋律師之五十萬元及曾水泉二百
    五十萬元，是陳福蔭仍為買受系爭房地之實際出資人，祇不過其資金來源從向曾
    水泉及楊佳璋律師借貸，改為轉向原告借貸而已，且陳福蔭應負責清償原告向銀
    行貸款之利息，惟有請求原告將系爭房地所有權移轉登記予第三人之權，然須返
    還曾建裕一百萬元及負擔原告因而所增加之財產交易所得稅；且證人陳福蔭於上
    開期日到場證稱系爭房地實際上係其在居住，沒有出租，祇是借原告名義來登記
    等語，另依原告所提臺灣板橋地方法院九十一年度執全字第三六七九號假處分執
    行筆錄所載，系爭房地迄至九十一年十月三十一日止仍由陳福蔭管理、使用。僅
    係借用原告之名義為系爭房地之登記，而系爭房地之管理、使用、處分權仍屬於
    陳福蔭所有，是系爭協議書之性質，亦應屬借名登記契約。至於原告於系爭協議
    書簽訂前之八十九年十一月十六日，雖與曾水泉簽訂系爭房地買賣契約，並將系
    爭房地所有權移轉登記於其名下，惟參諸曾水泉僅係登記名義人，實際上並未管
    理、使用系爭房地，是原告並未與曾水泉約定何時將系爭房地交付予原告，以及
    其等嗣與陳福蔭共同簽訂系爭協議書等情以觀，系爭房地買賣契約應祇是作為曾
    水泉將系爭房地所有權移轉登記予陳福蔭所指定之原告，及便於原告據以向銀行
    貸款之形式上依據，至於當事人間之真意及法律關係，仍應以三方嗣後所簽訂之
    系爭協議書為準。故原告主張系爭房地係其自行出資向曾水泉買受並取得所有權
    ，而非陳福蔭借名登記在其名下等情，應不足採。
四、被告辯稱陳福蔭已依系爭協議書之約定，履行返還曾建裕一百萬元及按月繳息之
    義務，且有權請求原告將系爭房地所有權移轉登記予被告之事實，為原告所否認
    。經查：
  (一)被告對於上開事實，業據其提出與所述相符之陳福蔭清償曾建裕一百萬元之匯款
    單影本四紙、曾建裕親簽已收受陳福蔭清償一百萬元之收據影本一紙、按月繳息
    之華南銀行匯款回條影本十九紙、原告告知將被告所寄清償利息之郵政匯票用以
    抵充其他債務之存證信函影本一份為證。
  (二)證人陳福蔭於上開期日到場證稱：「（法官提示原證六匯款單影本四紙，問有何
    意見？）這是我向楊佳璋律師、葉秀卿借款請他們匯款給曾建裕，目的是用來清
    償買房子的這筆款項，就是原證一（系爭協議書）第二條第五項所述積欠曾建裕
    之一百萬元債務」等語。又證人葉秀卿於九十一年十二月三十日本院言詞辯論時
    到場結證稱，伊確有借款四十萬元予陳福蔭，並代陳福蔭匯給曾建裕以清償陳福
    蔭之欠款等語。另證人楊佳璋律師於前開期日到場證稱：「陳福蔭已分四次償還
    尚積欠曾建裕的一百萬元」、「（法官提示原證六匯款單，其中有三張是以楊律
    師的名義匯款的，所以是否為你所匯款？）是我委託事務所的小姐代我匯款的，
    是用來清償原證一（系爭）協議書第二條第五項所指償還曾建裕的一百萬元債務
    」、「曾建裕並於嗣後簽署收據即原證十一號，這張收據我有當場親眼看到曾建
    裕親自簽名」等語。顯見陳福蔭確已依系爭協議書之約定，清償其前欠曾建裕一
    百萬元之債務。
  (三)證人陳福蔭證稱：「（法官提示原證一（系爭）協議書，問是否你簽發？）貸款
    的名義人是被告（即本件原告），但利息都是由我負責繳交」（見本院九十一年
    十一月二十五日言詞辯論筆錄）、「我每個月都委託楊佳璋律師幫我匯款到約定
    帳戶以繳納貸款利息」（見本院九十一年十二月三十日言詞辯論筆錄）等語。而
    證人楊佳璋律師於前開準備程序證稱：「（法官提示原證九匯款回條，都是以楊
    律師的名義匯款，為何會匯這些錢？）我是受陳福蔭之指示，依照原證一（系爭
    ）協議書第二條第二項約定代為將貸款利息匯入被告公司（即本件原告）帳戶。
    資金來源就是原證七（另紙）協議書第七條所示之租金支票所兌現並由我所保管
    之款項」、「（法官問：九十一年五月十七日之後匯款的金額已不是二萬一千元
    ，為何金額發生變更？）這是因為本件貸款是短期貸款，而非購屋貸款，期間只
    有一年，每年換約，後來銀行調降利息，所以匯款金額下降。調降利息這應該是
    乙○○告訴我們事務所小姐，還是由事務所小姐直接問銀行才得知，我不太確定
    。目前利息仍然有在繳交，但因為被告公司（即本件原告）將原來之帳戶除戶導
    致無法匯款，所以我們改以郵政匯票寄給被告公司，只不過被告公司來信告知說
    要將匯款金額用以抵充其他債務」、「（法官問：按照第二份（系爭）協議書之
    約定是要匯入林森分行的帳戶，為何結果都是匯到民生分行的帳戶？）應該是（
    原告公司法定代理人）乙○○後來又指定要我們匯入民生分行，反正因為貸款利
    息本來就是陳福蔭要繳納的，乙○○給我們帳號，我們就匯款」等語。且原告公
    司法定代理人於九十二年五月一日本院言詞辯論時亦到場陳稱，伊貸款扣款的帳
    戶是民生分行，林森分行之帳戶伊幾乎都沒有用過，伊確有告知楊佳璋律師將要
    還伊的錢，直接匯到民生分行去，剛開始匯款是匯二萬一仟元，換約後每月應付
    之款項降低，伊有告訴楊佳璋律師一個較低的匯款金額，請其照此金額匯款，以
    供銀行扣利息之用，楊佳璋律師匯款單的款項金額確係伊告知之匯款金額等語。
    顯見楊佳璋律師確有受陳福蔭之委託，代為將陳福蔭依系爭協議書約定須按月繳
    納之貸款利息，匯入原告指示之帳戶及金額。另陳福蔭亦於原告扣款繳息帳戶結
    清後，將同額之郵政匯票寄予原告，以代清償貸款利息。
  (四)按對於一人負擔數宗債務而其給付之種類相同者，如清償人所提出之給付不足清
    償全部債額時，依民法第三百二十一條之規定，原應由清償人於清償時指定其應
    抵償之債務，如未為指定，即應依同法第三百二十二之規定，定其應抵充之債務
    ，非債權人所得任意充償某宗債務（最高法院四十四年度臺上字第九二三號判例
    參照）。原告主張楊佳璋律師按月所匯之上開款項及陳福蔭所寄之郵政匯票，係
    用以清償其等個人積欠原告之他筆債務等語，惟為證人楊佳璋律師、陳福蔭所否
    認，並均陳稱伊等未積欠原告任何債務等語。況縱楊佳璋律師確有積欠原告債務
    ，惟因楊佳璋律師已證稱其係受陳福蔭委任代為匯款予原告以清償貸款利息，並
    無清償伊個人債務之意思，自不生清償其個人債務之效力，是原告即不得任意據
    以抵償楊佳璋律師個人之債務。又縱陳福蔭確有積欠原告他筆債務，惟因陳福蔭
    將郵政匯票寄予原告時，已指定用於清償其依系爭協議書約定須按月繳納之貸款
    利息，則揆諸前揭規定及說明，原告即不得任意主張充償陳福蔭所積欠之他筆債
    務。是原告主張楊佳璋律師按月所匯之上開款項及陳福蔭所寄之郵政匯票，係用
    以清償其等個人積欠原告之他筆債務等語，殊不足採。是被告辯稱陳福蔭已依系
    爭協議書之約定，履行返還曾建裕一百萬元及按月繳息之義務，堪予認定。
  (五)陳福蔭既已依系爭協議書之約定返還曾建裕一百萬元，以及按月繳納貸款利息，
    則依系爭協議書第二條第五款之約定，陳福蔭即有請求原告將系爭房地所有權移
    轉登記予第三人之權，而原告不得拒絕，且須配合辦理移轉登記手續。又依被告
    所提出且為原告所不爭執之存證信函影本，陳福蔭於九十一年十月二十一日委請
    律師以存證信函向原告為終止「信託契約」之意思表示，並請求原告於三日內配
    合將系爭房地所有權移轉登記予陳福蔭所指定之被告名下。
  (六)又按借名登記契約，係當事人一方將其出資買受之不動產，移轉登記予他方名下
    ，而管理、使用、處分權仍屬於該一方當事人之無名契約，其契約重在當事人
    間之信任關係，性質與委任契約類同，應類推適用委任關係終止、消滅之規定，
    且不因一方當事人將契約名之為信託契約，而影響該借名登記契約終止或消滅與
    否之判斷。按當事人之任何一方，得隨時終止委任契約，民法第五百四十九第一
    項定有明文（最高法院九十一年度臺上字第一八七一號判決參照）。是如一方當
    事人於終止該借名登記契約後，即得據以請求返還系爭不動產所有權（最高法院
    九十一年度臺上字第二０二八號判決參照）。經查，陳福蔭於九十一年十一月二
    十五日本院言詞辯論期日到場作證時表示，伊曾以存證信函向原告為終止「信託
    契約」（即系爭協議書）之意思表示，惟均遭原告退回，故伊當場向原告為終止
    「信託契約」之意思表示，並要求原告將系爭房地所有權移轉登記予被告等語。
    且陳福蔭嗣於九十一年十二月十一日與被告簽訂債權讓與契約書，將其終止「信
    託契約」後之系爭房地返還請求權讓與被告，並經被告於翌日本院言詞辯論時，
    具狀通知原告，且經被告簽收在卷。又系爭協議書之性質，既屬借名登記契約，
    已如前述，且不因陳福蔭及原告於系爭協議書第二條第三款將其名之為「信託契
    約」，而影響該借名登記契約終止或消滅與否之判斷。是應認系爭協議書業經陳
    福蔭於九十一年十一月二十五日合法終止，陳福蔭並於九十一年十二月十一日將
    系爭房地所有權之返還請求權讓與被告，被告再於翌日通知原告，而生合法債權
    讓與之效力，從而，被告即取得請求原告返還系爭房地所有權之權利，是被告辯
    稱陳福蔭有權請求原告將系爭房地所有權移轉登記予被告，亦堪認定。
五、按因故意或過失，不法侵害他人之權利者，負損害賠償責任，民法第一百八十四
    條第一項前段定有明文；而民法第一百八十四條第一項前段損害賠償之責任，以
    故意或過失之侵權行為，致使他人權利受有損害，且其行為與損害二者之間又有
    直接之因果關係，為其構成要件；又「所謂故意係指行為人對於構成侵權行為之
    事實，明知並有意使其發生或預見其發生，而其發生並不違背其本意而言。因之
    故意或過失以聲請法院實施假扣押之手段，侵害他人權利之情形，必須行為人對
    於其聲請假扣押係屬侵權行為之事實，明知並有意使其發生，或預見其發生，而
    其發生並不違背其本意，或怠於善良管理人之注意，始足當之。．．．被上訴人
    對上訴人所為民事假扣押保全及訴訟程序，乃依法正當行使訴訟權，尚無故意或
    過失侵害上訴人權利之情事．．．」（最高法院五十六年度臺上字第三０八０號
    、八十七年臺上字第一一八二號判決參照）。經查：
  (一)按私文書應由舉證人證其真正，但他造於真正無爭執者，不在此限，民事訴訟法
    第三百五十七條定有明文。原告主張伊於九十一年十月二十二日以五百三十萬元
    將系爭房地出賣予訴外人陳志豪，嗣又遭陳志豪解除該買賣契約，致原告無法取
    得原可獲得之一百萬元利益，並給付陳志豪六十萬元違約金之事實，雖提出系爭
    不動產買賣契約書影本、陳志豪名義之存證信函影本、臺灣臺北地方法院應陳志
    豪聲請准許原告屬簽發面額六十萬元之本票得為強制執行之裁定影本為證，惟為
    被告所否認，並辯稱系爭不動產買賣契約書、存證信函、本票均係屬臨訟製作等
    語，原告雖又舉證人羅炘沛之證言為證，惟查，證人羅炘沛於九十二年十一月十
    七日本院言詞辯論時到場結證稱：原告與陳志豪間所簽之系爭不動產買賣契約書
    係由原告公司之法定代理人乙○○委託伊所草擬，擬畢後即交予乙○○，嗣後乙
    ○○告知伊雙方已有合意，而交給伊附有陳志豪給付定金支票並經雙方簽畢之系
    爭不動產買賣契約書、原告公司執照、法定代理人
    過戶手續等語。足徵證人羅炘沛所述，均係經原告公司法定代理人所告知，至於
    原告與陳志豪間協商或簽約之過程，均未親自見聞，是其上開證言，尚不足以認
    定原告確有與陳志豪訂定系爭不動產買賣契約之合意。此外，原告復未提出其他
    證據足以證明系爭不動產買賣契約確為真正，陳志豪有權解除系爭不動產買賣契
    約，並寄發上開存證信函，以及原告所簽發之本票確為支付陳志豪違約金之用，
    則其主張伊於九十一年十月二十二日以五百三十萬元將系爭房地出賣予訴外人陳
    志豪，嗣又遭陳志豪解除該買賣契約，致原告無法取得原可獲得之一百萬元利益
    ，並給付陳志豪六十萬元違約金等情，即難憑採。
  (二)原告與陳福蔭所訂系爭協議書之性質，係屬借名登記契約，陳福蔭係借用原告之
    名義為系爭房地之登記，而系爭房地之管理、使用及處分權仍屬陳福蔭所有，且
    陳福蔭確有依約按月清償貸款利息，均如前述，則原告本即無權處分系爭房地，
    是原告縱確有將系爭房地以五百三十萬元之價格售予陳志豪，惟因原告明知其無
    法履行系爭不動產買賣契約之義務，是該一百萬元之價差自亦非依通常情形或依
    預定之計畫，可得預期之利益。是原告主張被告向臺灣板橋地方法院聲請假處分
    系爭房屋，致其受有一百萬元之損害，尚不足採。
  (三)又因依系爭協議書之性質，原告對於系爭房地本即無管理、使用之權利，是亦不
    得將系爭房地出租或為類似之使用收益，而取得相當於租金之利益，故原告主張
    被告向臺灣板橋地方法院聲請假處分系爭房地，使其受有四十九萬元相當於租金
    利益之損害，亦不足採。
  (四)另因原告本無系爭房地之管理、使用及處分權，被告縱未向臺灣板橋地方法院聲
    請假處分系爭房地，原告仍無法履行系爭不動產買賣契約，顯見原告縱因違約而
    須給付陳志豪六十萬元違約金，亦與被告向臺灣板橋地方法院聲請假處分系爭房
    地之行為，並無因果關係。
  (五)陳福蔭基於系爭協議書之約定，將系爭房地所有權借名登記於原告名下，並已依
    約履行返還曾建裕一百萬元及按月繳息之義務，且依系爭協議書第二條第五款之
    約定，請求原告將系爭房地所有權移轉登記予其所指定之被告，嗣並於合法終止
    借名登記契約，將系爭房地所有權之返還請求權讓與被告等情，前已認定，被告
    自得請求原告移轉登記系爭房地所有權，是被告基於陳福蔭之指定及陳福蔭讓與
    對原告之系爭房地所有權返還請求權，為避免系爭房地之現狀變更，有日後不能
    強制執行或甚難執行之虞，而向臺灣板橋地方法院聲請假處分裁定及執行之保全
    程序，禁止原告對於系爭房屋為讓與、設定抵押、出租及其他一切處分行為，乃
    依法正當行使訴訟權，自與故意或過失不法侵害原告權利之侵權行為要件，迥不
    相侔。
  (六)綜上所述，原告並未證明其確因被告向法院聲請假處分執行系爭房屋，而受有一
    百四十九萬元之損害，且因原告就系爭房地並無管理、使用及處分權，本即無權
    使用、出租及出售系爭房地，自無從使用、出租或出售系爭房地以獲取相當於租
    金或價差之利益，是其縱有將系爭房地售予陳志豪，嗣又受有不能使用、出租或
    違約之損害，亦係可歸責其自身之事由所致，而與被告聲請假處分系爭房屋無因
    果關係，況被告所為聲請假處分之行為，乃依法正當行使訴訟權，尤無故意或過
    失不法侵害原告權利之可言，揆諸首揭規定及說明，顯與民法第一百八十四條第
    一項前段所規定侵權行為之要件不相符合。從而，原告依民法第一百八十四條第
    一項前段之規定，訴請被告給付二百零九萬元及自起訴狀繕本送達被告翌日起至
    清償日止按週年百分之五計算之利息，即屬無據，應予駁回。原告之訴既經駁回
    ，其假執行之聲請，亦失所附麗，應併予駁回。
六、本件判決之基礎已臻明確，兩造其餘攻擊防禦方法及主張舉證，核與判決結果不
    生影響，無逐一論列之必要，併此敘明。
據上論結，本件原告之訴為無理由，依民事訴訟法第七十八條，判決如主文。
中      華      民      國     九十二     年     十二     月     一     日
                                    臺灣士林地方法院民事第二庭
                                        法      官  張國勳
右為正本係照原本作成。
如對本判決上訴須於判決送達後廿日內向本院提出上訴狀。
中      華      民      國    九十二      年     十二     月     五     日
                                        法院書記官  秦慧綺


司法院資訊處製作；財團法人民間司法改革基金會備份。
